【裁判字號】    99,消債更,153
【裁判日期】    990712
【裁判案由】    聲請更生程序
【裁判全文】
臺灣高雄地方法院民事裁定           99年度消債更字第153號
聲  請  人  甲○○
上列當事人因消費者債務清理事件聲請更生，本院裁定如下：
    主  文
聲請駁回。
聲請費用新台幣壹仟元由聲請人負擔。
    理    由
一、聲請意旨略以：聲請人即債務人積欠如附表所示債權銀行多
    筆債務共計新台幣（以下同）420 萬66元，又其每月收入扣
    除支應個人生活及親屬扶養費用後，顯已無力清償債務，爰
    依法聲請裁定准予更生等語。
二、按債務人不能清償債務或有不能清償之虞，且無擔保或無優
    先權之債務總額未逾1200萬元者，於法院裁定開始清算程序
    或宣告破產前，得向法院聲請更生，消費者債務清理條例（
    以下稱本條例）第3 條、第42條第1 項分別定有明文。又依
    同條例第8 條規定，聲請更生或清算不合程式或不備其他要
    件者，法院應以裁定駁回之，但其情形可以補正者，法院應
    定期間先命補正。經查：
  (一)聲請人前依本條例規定與債權銀行進行協商，因未能接受還
    款方案以致協商不成立等情，業有債權人清冊及前置協商不
    成立通知書各1 份（參見本院卷第8 至11、30頁）為憑，足
    認聲請人業依本條例第151 條第1 項規定進行協商程序而不
    成立，遂符合聲請更生之法定程序要件，故本件所應審究者
    厥為聲請人是否有不能清償債務或不能清償之虞之情形，合
    先敘明。
  (二)查聲請人目前任職於高雄港務局，且依卷附97年度綜合所得
    稅各類所得資料清單（參見本院卷第16頁）記載該年度收入
    為105 萬3971元，據此計算其每月平均收入約為8 萬7831元
    （105 萬3971元÷12月＝8 萬7831元），本院遂認應以此數
    額作為認定本件聲請人收入之依據。
  (三)按本條例立法目的係為使不幸陷入經濟困境之人得以清理債
    務、重建生活，並在清理債務過程中能適度保有符合人性尊
    嚴之最低基本生活所需，而非維持債務人過去慣常之寬裕生
    活型態，否則債務人一方面既因原本生活模式以致負有龐大
    債務而無力清償，他方面若仍容許其繼續延續既有生活標準
    ，非僅有悖於本條例意旨，更係將債務人因個人浪費或財務
    管理失控之風險不當轉嫁予金融機構負擔，顯非公允。故為
    妥適調整債務人與債權人及其他利害關係人間之權利義務關
    係，保障債權人獲得公平受償，並謀求消費者經濟生活之重
    建復甦機會，法院針對債務人所主張各項生活費用支出，即
    非可逕以債務人所任意主張之基本生活費用數額而斷，而應
    改以酌採政府所定最低生活費用作為裁量標準，方屬允恰。
    準此，本院參諸聲請人乃居住於高雄市三民區，遂應以內政
    部所公告99年度高雄市低收入戶最低生活費用每人每月為1
    萬1309元計算其生活必要費用，始為合理。
  (四)按直系血親相互間、夫妻之一方與他方父母同居者、兄弟姐
    妹相互間、家長家屬相互間互負扶養之義務，此為民法第11
    14條第1 至4 款所明定。又負扶養義務人有數人，而其親等
    同一時，應各依其經濟能力分擔義務；受扶養權利者，以不
    能維持生活而無謀生能力者為限；前項無謀生能力之限制，
    於直系血親尊親屬不適用之。因負擔扶養義務而不能維持自
    己生活者，免除其義務，但受扶養權利者為直系血親尊親屬
    或配偶時，減輕其義務，同法第1115條第3 項、第1117條第
    1 項、第2 項及第1118條亦有明文。本件雖據聲請人主張其
    每月尚須支出其子李健嘉及母親李蔡美妹扶養費各為5000元
    及6000元、共計11000 元等語（參見本院卷第7 頁）。惟查
    ：聲請人之子李健嘉係民國78年10月間出生（參見本院卷第
    12頁），現時業已成年，衡情當有相當謀生能力，要不以端
    賴聲請人扶養為限。至聲請人主張扶養母親李蔡美妹部分，
    既據聲請人自承尚有其餘兄弟姊妹4 人可資協助分擔扶養義
    務（參見本院卷第69頁），揆諸前揭說明，本院乃認其所負
    扶養義務應以5 分之1 為適當。是綜此計算聲請人每月應負
    擔母親扶養費用約為2262元（同以前述最低生活標準計算，
    1 萬1309元÷5 ＝2262元），逾此範圍所主張扶養費用即不
    應准許。
  (五)再者，聲請人雖主張另須按月支付前配偶董藝霜贍養費5000
    元云云，並提出離婚協議書1 份為證（參見本院卷第113 頁
    ）。然本院審諸此部分費用既係基於離婚契約所生，性質上
    要非法定扶養義務，屬於當事人約定債務之一種，依法自不
    得列入必要生活費用。況倘聲請人現時果有因入不敷出以致
    無力清償如附表所示債務之虞，更不容聲請人任意主張應先
    將每月收入扣除此部分費用後方始作為償債基礎，以免影響
    其他債權人平等受償權利而有失公允，故聲請人此部分主張
    亦屬無據。
  (六)此外，本條例立法意旨乃係考慮陷於經濟上困境之消費者若
    任其於惡性循環之債務窘境中自生自滅，勢將衍生嚴重社會
    問題，難以維持社會經濟秩序之安定，遂有依情形分別進行
    更生或清算程序藉以清理其債務之必要，俾能妥適調整債務
    人與各債權人彼此間相互權利義務關係，並同時兼顧消費者
    經濟生活之更生機會。惟私法上債之關係係以當事人間信賴
    關係為基礎，亦為社會經濟組織之重要支柱。當事人以法律
    行為追求自己之利益之際，亦應顧及對方利益，考量債權債
    務之社會作用，本於誠實及信用原則行使債權暨履行債務。
    是倘債務人欲透過本條例規定調整其既有義務內容之同時，
    自應本於誠信原則之本旨，惟有在不能清償債務或有不能清
    償之虞而使其陷於經濟上困境時，方得准許之，以期避免債
    務人惡意利用本條例而圖謀減免債務，致使一般法律交易無
    端陷於高度道德危險之下，迫使債權人為求保全資產而必須
    緊縮信用，進而惡化消費借貸關係應有之流通性。準此，依
    聲請人每月收入約為8 萬7831元，扣除其個人必要生活支出
    及扶養費用後，應尚餘7 萬4260元（8 萬7831元－1 萬1309
    元－2262元＝7 萬4260元）可資運用。其次，觀乎卷附聲請
    人財產資料清單（參見本院卷第17頁）記載其名下尚有土地
    及建物各1 筆、價值合計約86萬296 元，非僅足以全數清償
    附表編號所示房屋貸款債務（其中編號債務數額參見
    本院卷第23頁），更有餘額可供清償其他債務。再本院前依
    職權針對聲請人所積欠債務本金與適用利率為何一節函詢如
    附表所示債權人，業經各該債權銀行函覆如附表所示內容（
    編號部分尚未陳報），且依此計算倘若聲請人在不處分
    前開不動產之前提下，每月至少須負擔有擔保及無擔保債務
    利息3 萬6767元（編號除外），至編號所示債務數
    額縱以最高利率20% 計算，每月應負擔利息亦不過為9723元
    （《30萬4332元＋27萬9019元》×20% ÷12月＝9723元）。
    職是，茲依聲請人每月剩餘收入7 萬4260元除足以按月清償
    剩餘債務所衍生之利息外（3 萬6767元＋9723元＝46490 元
    ），尚得逐步清償債務本金藉以減少整體債務數額，綜此堪
    認其現時並無任何不能清償債務或不能清償之虞之情形，應
    屬聲請更生之要件不備且屬無從補正，從而聲請人向本院聲
    請准予更生云云，洵非有據，應予駁回。
三、依消費者債務清理條例第8 條、第15條，民事訴訟法第78條
    ，裁定如主文。
中    華    民    國    99    年    7     月    12    日
                  民事第六庭  法  官   陳明呈
以上正本係照原本作成。
如不服本裁定，應於送達10日內向本院提出抗告狀，並繳納裁判
費新台幣1,000元。
中    華    民    國    99    年    7     月    12    日
                              書記官  黃靖媛
附表（單位：新台幣）：
┌──┬─────────┬───────┬────┬──────┐
│編號│債權人            │債務本金      │適用利率│每月應付利息│
├──┼─────────┼───────┼────┼──────┤
│  │勞工保險局（即土地│6 萬891元     │4.475%  │227元       │
│    │銀行勞工紓困貸款）│              │        │            │
├──┼─────────┼───────┼────┼──────┤
│  │高雄銀行          │3萬5510元     │4.03%   │119元       │
├──┼─────────┼───────┼────┼──────┤
│  │台新銀行          │5 萬2593元    │7.78%   │341元       │
│    │                  ├───────┼────┼──────┤
│    │                  │29萬2264元    │20%     │4871元      │
│    │                  ├───────┼────┼──────┤
│    │                  │54萬3080元    │20%     │9051元      │
│    │                  ├───────┼────┼──────┤
│    │                  │23萬4907元    │6.65%   │1302元      │
│    │                  ├───────┼────┼──────┤
│    │                  │2 萬2574元（房│12%     │226元       │
│    │                  │屋貸款）      │        │            │
├──┼─────────┼───────┼────┼──────┤
│  │台灣銀行          │1萬7180元     │18%     │258元       │
├──┼─────────┼───────┼────┼──────┤
│  │花旗銀行          │52萬7092元    │20%     │8785元      │
├──┼─────────┼───────┼────┼──────┤
│  │澳盛銀行          │34萬3380元    │19.97%  │5714元      │
├──┼─────────┼───────┼────┼──────┤
│  │日盛銀行          │9萬5295元     │20%     │1588元      │
├──┼─────────┼───────┼────┼──────┤
│  │中國信託銀行      │30萬4332元    │未陳報  │            │
├──┼─────────┼───────┼────┼──────┤
│  │玉山銀行          │1萬4449元     │19.71%  │237元       │
├──┼─────────┼───────┼────┼──────┤
│  │合作金庫銀行      │12萬1106元    │2.89%   │292元       │
│    │                  ├───────┼────┼──────┤
│    │                  │9萬2727元     │14.6%   │1128元      │
├──┼─────────┼───────┼────┼──────┤
│  │星展銀行          │17萬8666元（房│1.077%  │160元       │
│    │                  │屋貸款）      │        │            │
├──┼─────────┼───────┼────┼──────┤
│  │富邦資產管理股份有│10萬2764元    │19.99%  │1712元      │
│    │限公司            │              │        │            │
├──┼─────────┼───────┼────┼──────┤
│  │合作金庫資產管理股│27萬9019元    │3.25%   │756元       │
│    │份有限公司        │              │        │            │
├──┼─────────┼───────┼────┼──────┤
│  │匯誠第一資產管理股│27萬9019元    │未陳報  │            │
│    │份有限公司        │              │        │            │
└──┴─────────┴───────┴────┴──────┘

司法院資訊處製作；財團法人民間司法改革基金會備份。
